最　高　行　政　法　院　判　決
　　　　　　　　　　　　　　　　　　 96年度判字第00281號
上　訴　人　甲○○
被 上訴 人　臺灣士林地方法院檢察署犯罪被害人補償審議委員
　　　　　　會
代　表　人　吳陳鐶
上列當事人間因犯罪被害人保護法事件，上訴人對於中華民國94
年7月7日臺北高等行政法院93年度訴字第2713號判決，提起上訴
，本院判決如下：
　　主  文
上訴駁回。
上訴審訴訟費用由上訴人負擔。
　　理  由
一、本件上訴人在原審起訴意旨略以：上訴人之妻潘秋蘭於民國
    89年8月13日上午9時許搭乘許榮富所駕駛車號A2─006號之
    營業小客車，至臺北市○○區○○路47之11號1樓許榮富租
    住處，於酒後遭許榮富以透明膠帶綑綁兩手腕、腳踝，及黏
    貼口部剝奪自由，嗣因潘秋蘭酒後自主神經敏感度降低，復
    因口部遭外力壓迫，而產生嘔吐，且因口部遭膠帶黏貼，於
    嘔吐過程中，造成胃內容物倒吸入鼻竇而窒息死亡。案經檢
    察官提起公訴後，經臺灣士林地方法院於92年8月27日以92
    年度重訴字第2號判處許榮富有期徒刑8年，復經臺灣高等法
    院以92年度上訴字第4108號駁回上訴在案。上訴人乃依犯罪
    被害人保護法第9條之規定，向被上訴人申請補償因被害人
    死亡所支出之殯葬費新臺幣（下同）26萬6,500元，因被害
    人死亡所無法履行之法定扶養義務100萬元。被上訴人以93
    年4月22日92年度補審字第26號決定駁回其申請，上訴人不
    服，提起覆議，亦遭決定駁回，遂提起本件行政訴訟。按上
    訴人於妻死亡後，雖於89年8月17日提出之告訴狀聲稱潘秋
    蘭係遭許榮富害死，然實質上並不確知該犯罪被害之事實。
    且由於上訴人既未曾與許榮富會過面，亦未目睹、聽聞其殺
    害潘秋蘭之過程，當然不可能知悉其人即係加害人，亦不可
    能得知該犯罪事實確屬犯罪事實，則被上訴人及覆審委員會
    一再以形式論斷上訴人之知情，置一般顯而易見之實情不論
    ，未免有輕忽怠惰之嫌。況上訴人於92年8月下旬第一審判
    決時得知許榮富確係犯罪加害人，潘秋蘭確係因犯罪被害而
    死亡，遂於92年11月提出申請補償金，並未逾犯罪被害人保
    護法第16條所定之5年時間。為此請判決將覆審委員會及原
    審議委員會之決定均撤銷，並命被上訴人應給付上訴人補償
    金126萬6,500元等語。
二、被上訴人則以：上訴人於89年8月17日臺灣士林地方法院檢
    察署檢察官相驗其妻潘秋蘭屍體時，已懷疑其妻係遭人殺害
    ，並在檢察官相驗當場向檢察官表示要對許榮富提出告訴，
    上訴人既已知有犯罪被害之事實存在，上訴人本得依犯罪被
    害人保護法提出補償申請，惟竟遲至92年11月11日始申請遺
    屬補償金，是其自知有犯罪被害時起已逾2年，依犯罪被害
    人保護法第16條之規定，已不得申請補償。退萬步言，縱上
    訴人於2年時效內提出申請，惟按依犯罪被害人保護法第6條
    規定，被害人之父母、配偶及子女申請同法第9條第1項第3
    款之補償金者，固不以其係依賴被害人扶養維持生活者為限
    ，惟計算其扶養費時，仍應受民法第1117條第1項不能維持
    生活規定之限制。經查，上訴人係48年3月14日生，於潘秋
    蘭89年8月13日死亡時，年41歲，並非無工作能力，且實際
    上亦有正當工作，而經調取其財產所得，上訴人91年度之薪
    資所得給付總額為23萬8,400元，而其名下復有房屋1棟及土
    地3筆，財產現值總額371萬5,986元，是上訴人尚非不能維
    持生活而無謀生能力之情形，依前揭說明，其申請扶養費用
    之請求，亦難准許等語，資為抗辯。
三、原審斟酌全辯論意旨及調查證據結果，以：按「本法所稱行
    政機關，係指代表國家、地方自治團體或其他行政主體表示
    意思，從事公共事務，具有單獨法定地位之組織」，為行政
    程序法第2條第2項所明定。次按犯罪被害人保護法第14條第
    1項規定：「地方法院及其分院檢察署設犯罪被害人補償審
    議委員會，掌理補償之決定及其他有關事務。」同條第3項
    規定：「．．．審議委員會均置主任委員一人，分別由．．
    ．地方法院或其分院檢察署檢察長兼任；委員6人至10人，
    由檢察長遴選檢察官及其他具有法律、醫學或相關專門學識
    之人士，報請法務部核定後聘兼之；職員由檢察署就其員額
    內調兼之。」依上開規定，地方法院及其分院檢察署所設犯
    罪被害人補償審議委員會自屬依法得代表國家表示意思，掌
    理補償之決定及其他有關事務之行政機關至明。本件原處分
    係由「臺灣士林地方法院檢察署犯罪被害人補償審議委員會
    」之名義作成，參照法務部函頒「犯罪被害人補償審議委員
    會及犯罪被害人補償覆審委員會設置要點」第15條、訴願法
    第13條及行政訴訟法第24條第1款規定，自應以實施行政處
    分時之名義即臺灣士林地方法院檢察署犯罪被害人補償審議
    委員會為「原行政處分之機關」及「被上訴人」。又按犯罪
    被害人保護法第15條第1項規定，申請犯罪被害補償金者，
    應以書面向犯罪地之審議委員會為之。同法第16條規定，前
    條申請，自知有犯罪被害時起已逾2年或自犯罪被害發生時
    起已逾5年者，不得為之。依犯罪被害人保護法規定，申請
    補償者，自知有犯罪被害時起已逾2年或被害發生時起已逾5
    年者，即不得為之。且申請犯罪被害補償金，原不以明知且
    確定何人為犯罪行為人為必要，從而犯罪行為人縱尚屬不明
    或未確定，上開得申請犯罪被害補償金之期間仍應自申請人
    知有犯罪被害時起算，而非自知悉加害人時起算。本件上訴
    人甲○○之妻潘秋蘭於89年8月13日上午9時許搭乘許榮富所
    駕駛之營業小客車，至許榮富租住處，於酒後遭許榮富以透
    明膠帶綑綁兩手腕、腳踝，及黏貼口部剝奪自由，嗣因潘秋
    蘭酒後自主神經敏感度降低，復因口部遭外力壓迫，而產生
    嘔吐，造成胃內容物倒吸入鼻竇而窒息死亡。案經檢察官提
    起公訴後，經臺灣士林地方法院於92年8月27日以92年度重
    訴字第2號判處許榮富有期徒刑8年，復經臺灣高等法院以92
    年度上訴字第4108號駁回上訴在案。有卷附臺灣士林地方法
    院檢察署90年度偵字第1466號、第1924號、第2439號起訴書
    、臺灣士林地方法院92年度重訴字第2號刑事判決、臺灣高
    等法院92年度上訴第4018號判決可憑。再依臺灣士林地方法
    院檢察署相驗卷顯示，上訴人於其妻潘秋蘭89年8月17日進
    行解剖時，即已陳明其懷疑是許榮富害死其妻，並表明要提
    出告訴，臺灣士林地方法院檢察署檢察官並據此簽請將許榮
    富列為被上訴人，分偵案辦理，有勘驗訊問筆錄及簽呈足據
    。因此，上訴人於89年8月17日臺灣士林地方法院檢察署檢
    察官相驗其妻潘秋蘭屍體時，既已懷疑其妻係遭人殺害，並
    在檢察官相驗當場向檢察官表示要對許榮富提出告訴，則上
    訴人顯已知有犯罪被害之事實存在，上訴人主張89年8月17
    日上訴人之提出告訴狀聲稱潘秋蘭係遭許榮富害死，實質上
    並不確知該犯罪被害之事實一節，並非可採。從而，上訴人
    當時本得依犯罪被害人保護法提出補償申請，惟上訴人遲至
    92年11月11日始申請遺屬補償金，是其自知有犯罪被害時起
    已逾2年，依犯罪被害人保護法第16條之規定，已不得申請
    補償。依上所述，原處分於法核無不合。覆議決定予以維持
    ，亦無違誤。上訴人請求撤銷覆審委員會及原審議委員會之
    決定，並命被上訴人應給付上訴人補償金126萬6,500元，為
    無理由，應予駁回。又本件既因上訴人自知有犯罪被害時起
    已逾2年，已不得申請補償，已如前述，則上訴人請求之實
    體上理由是否有據，已毋庸予以審究。資為其判決之論據。
四、本院按：「前條申請，自知有犯罪被害時起已逾2年或自犯
    罪被害發生時起已逾5年者，不得為之。依犯罪被害人保護
    法規定，申請補償者，自知有犯罪被害時起已逾2年或被害
    發生時起已逾5年者，即不得為之。」為犯罪被害人保護法
    第16條所明定。是以申請犯罪被害補償金，不以明知且確定
    何人為犯罪行為人為必要，犯罪行為人縱尚屬不明或未確定
    ，上開得申請犯罪被害補償金之期間仍應自申請人知有犯罪
    被害時起算，而非自知悉加害人時起算，此由上引法條之文
    義規定，已屬甚明。本件依臺灣士林地方法院檢察署相驗卷
    顯示，上訴人於其妻潘秋蘭89年8月17日進行解剖時，即已
    陳明其懷疑是許榮富害死其妻，並表明要提出告訴，臺灣士
    林地方法院檢察署檢察官並據此簽請將許榮富列為刑事被告
    ，分偵案辦理，有勘驗訊問筆錄及簽呈足據。因此，上訴人
    於89年8月17日臺灣士林地方法院檢察署檢察官相驗其妻潘
    秋蘭屍體時，既已懷疑其妻係遭人殺害，並在檢察官相驗當
    場向檢察官表示要對許榮富提出告訴，則上訴人顯已知有犯
    罪被害之事實存在，上訴人主張89年8月17日上訴人之提出
    告訴狀聲稱潘秋蘭係遭許榮富害死，實質上並不確知該犯罪
    被害之事實一節，並非可採。從而，上訴人當時本得依犯罪
    被害人保護法提出補償申請，惟上訴人遲至92年11月11日始
    申請遺屬補償金，是其自知有犯罪被害時起已逾2年，依犯
    罪被害人保護法第16條之規定，已不得申請補償等由，業經
    原判決詳予敘明所憑之證據及得心證之事由，並指駁上訴人
    之主張為不可採，核與證據及經驗法則均無違，尚難謂原判
    決有違背法令情事。上訴意旨猶執原詞略謂：上訴人不確知
    許榮富是否即為加害人，亦不確知上訴人之妻潘秋蘭死亡是
    否為因「犯罪」被害而死亡，蓋上訴人之妻亦有可能係因與
    客人為性遊戲而發生「意外」死亡者。若謂上訴人「不確知
    」系爭死亡案件之是否為「犯罪」被害所致，顯有重大過失
    ，惟「不確知」仍非確知，故不能以故意責任等量齊觀。依
    犯罪被害人保護法第1條之立法目的，不應以告訴人提出告
    訴狀之時點，作為系爭請求補償金時效之起算點。原判決未
    詳加研究系爭請求補償金時效規定之內涵，顯有判決違背法
    令之嫌等語。無非係上訴人一己之見解，依上開說明，顯無
    足取。從而，原審斟酌全辯論意旨及調查證據之結果，將覆
    議決定及原處分均予維持，駁回上訴人之訴，核無違誤。上
    訴論旨，指摘原判決違誤，求予廢棄，難認有理由，應予駁
    回。
五、據上論結，本件上訴為無理由，爰依行政訴訟法第255條第1
    項、第98條第3項前段，判決如主文。
中　　華　　民　　國　　96　　年　　2　　 月　　14　　日
                  第二庭審判長法  官　高　啟　燦
                              法  官  黃　璽　君
                              法  官　廖　宏　明
                              法  官　楊　惠　欽
                              法  官　林　樹　埔
以  上  正  本  證  明  與  原  本  無  異
中　　華　　民　　國　　96　　年　　2　　 月　　14　　日
　　　　　　　　　　　　　　　書記官　彭　秀　玲
